臺灣板橋地方法院民事裁定　　　　　 100年度司財管字第25號
聲　請　人　中國信託商業銀行股份有限公司
法定代理人　辜松
上列聲請人聲請選任被繼承人詹自強遺產管理人事件，本院裁定
如下：
    主      文
選任財政部國有財產局臺灣北區辦事處為被繼承人詹自強（男、
民國○○年○ 月○○日生、身分證統一編號：Ｚ000000000號、民國95
年10月2 日死亡）之遺產管理人。
聲請程序費用由被繼承人詹自強之遺產負擔。
    理      由
一、按繼承開始時，繼承人之有無不明，而無親屬會議或親屬會
    議未於1 個月內選定遺產管理人者，利害關係人或檢察官得
    聲請法院選任遺產管理人，並由法院依公示催告程序，定6
    個月以上之期限，公告繼承人，命其於期限內承認繼承；又
    被繼承人之所有繼承人均拋棄其繼承權者，亦準用關於無人
    承認繼承之規定，民法第1177條、第1178條第2 項、第1176
    條第6 項分別定有明文。
二、本件聲請意旨略以：聲請人與被繼承人詹自強存有債權債務
    關係，被繼承人詹自強於民國95年10月2 日死亡，其繼承人
    皆已拋棄繼承。聲請人曾提存擔保金就被繼承人之財產為假
    扣押，惟被繼承人於聲請人尚未取得執行名義前死亡，故無
    對象得催告行使權利以取回擔保金，爰依法聲請選任被繼承
    人詹自強之遺產管理人等語。
三、經查，聲請人主張其為被繼承人之債權人，欲取回聲請假扣
    押執行之擔保金，被繼承人詹自強已於95年10月2 日死亡，
    其繼承人均已拋棄繼承或死亡等情，經本院依職權調取95年
    度繼字第2383號拋棄繼承卷宗核閱屬實，復有聲請人所提卷
    附之借款契約、本院94年度裁全字第213 號民事裁定、本院
    94年度存字第430 號提存書及合併相關文件等件影本為據，
    是聲請人之主張堪信為真實。
四、次查本件被繼承人詹自強死亡後，繼承人均已拋棄繼承或死
    亡，雖聲請人曾以被繼承人之子詹宗霖為遺產管理人人選，
    惟經本院合法通知詹宗霖到庭陳述意見，其並未到場，即可
    推知其並無擔任之意願，是本院如選任無意願之關係人詹宗
    霖為遺產管理人，則有怠於執行遺產管理人職務之虞，而影
    響聲請人之權益。本院復請聲請人自行提出適當之遺產管理
    人人選，聲請人亦表示，並無地政士或律師願意擔任本件遺
    產管理人職務，此有100 年6 月15日非訟事件筆錄在卷可稽
    。
五、本院審酌選任遺產管理人處理無人繼承遺產事宜，旨在維護
    公益及被繼承人債權人之利益，此觀民法第1177條立法理由
    自明，且財政部國有財產局組織條例第2 條第2 、3 款分別
    規定，財政部國有財產局掌理下列事項：「國有財產管理事
    項」、「國有財產處理事項」，財政部國有財產局辦事細則
    第4 條規定該局設置「接收保管組」，掌理國有財產之清理
    、接管、登記、撥用及公用產管理，其轄下之「接管科」辦
    理事項（三一）規定：「代管無人繼承遺產之登記及債權債
    務之清理」，及依民法第1185條規定，第1178條所定之期限
    屆滿，無繼承人承認繼承時，其遺產於清償債權並交付遺贈
    物後，如有剩餘，歸屬國庫，該歸屬國庫之遺產，應由管轄
    被繼承人住所地之地方行政官署代表國庫接收管理，因遺產
    管理人不移交遺產或因其他必要情形，提起民事訴訟，亦應
    由此項官署代表國庫為之（司法院院字第2213、2809號解釋
    參照），足見代管無人繼承遺產清理事宜，本即為國有財產
    局執掌之事務。是為避免被繼承人之遺產懸而未決及債權人
    、受遺贈人之權利受損，國有財產局自得為遺產管理人。末
    查，公益者，並非社會中各個成員利益之總和，而係各個成
    員事實上之利益，經由複雜交互影響過程所形成之理想整合
    狀態，是公益與私益並非全然處於對立之狀態，保障私益亦
    屬維護公益之一部分。於被繼承人之遺債大於遺產之情形，
    雖以國家資源管理被繼承人之遺產，似僅為特定人或群體之
    利益（如：使債權人得取回部分債權、相關事務得以順利運
    作等），但社會構成員的事實上利益，環環相扣、交互影響
    ，是表面上看是保障特定人之利益，但亦合乎公益之表現。
六、綜上所述，因本案已無具有相關學識經歷之人員有意願擔任
    遺產管理人，考量財政部國有財產局為國庫之綜理機關，其
    備有財產管理之專才，保護無人繼承財產之債權人之權利，
    亦為政府之義務，並期程序之公正、公信起見，故認選任財
    政部國有財產局臺灣北區辦事處為被繼承人詹自強之遺產管
    理人為適當。
七、至被繼承人之繼承人既均拋棄繼承，其遺產依民法第1176條
    第6 項準用關於無人承認繼承之規定，依同法第1185條規定
    ，於清償債權並交付遺贈物後，如有賸餘，應歸屬國庫。
八、依非訟事件法第157 條，裁定如主文。
九、如不服本裁定應於送達後10日內向本院提出抗告狀。
中    華    民    國   100    年    8     月    11    日
                  家事法庭      司法事務官  游淑婷